【裁判字號】    99,保險簡上,6
【裁判日期】    991125
【裁判案由】    侵權行為損害賠償
【裁判全文】
臺灣高雄地方法院民事判決           99年度保險簡上字第6號
上  訴  人  黃正旭
法定代理人  黃國男
被  上訴人  新光產物保險股份有限公司高雄分公司
法定代理人  廖泳承
訴訟代理人  林俊逸
上列當事人間請求侵權行為損害賠償事件，上訴人對於民國99年
4 月29日本院岡山簡易庭98年度岡保險簡字第6 號第一審判決提
起上訴，本院於民國99年11月11日言詞辯論終結，判決如下：
    主  文
上訴駁回。
第二審訴訟費用由上訴人負擔。
    事實及理由
一、被上訴人起訴主張：上訴人於民國98年3 月11日14時40分許
    ，騎乘車牌號碼967-CCA 號重型機車，沿高雄縣路竹鄉○○
    路由東往西方向行駛，行經該路與中興路交岔路口時，適有
    訴外人王啟成駕駛常成企業社所有、車牌號碼4567-XL 號自
    小貨車（下稱系爭車輛）沿中正路西往東方向駛至，上訴人
    疏未注意車前狀況，撞及王啟成駕駛之系爭車輛，致系爭車
    輛損壞，經修復共支出修復費用新臺幣（下同）116,652 元
    （工資費用：19,624元、零件費用：97,028元），上訴人應
    負損害賠償責任。系爭車輛由被上訴人承保車體損失險，保
    險期間自98年2 月15日起至99年2 月15日止。於保險期間內
    ，系爭車輛遭上訴人騎乘重型機車撞擊而損壞，經被保險人
    常成企業社向被上訴人申請理賠，被上訴人已如數支付修復
    費用，被上訴人得代位行使常成企業社請求對上訴人之損害
    賠償請求權，請求上訴人給付116,652 元，為此依保險代位
    及侵權行為損害賠償之法律關係提起本訴等語，並於原審聲
    明：上訴人應給付被上訴人116,652 元，及自支付命令送達
    翌日（即98年11月19日）起至清償日止，按週年利率百分之
    5 計算之遲延利息。
二、上訴人則以：伊於前揭時、地騎乘重型機車撞及系爭車輛，
    固有肇事責任，然伊當時係因閃躲由中興路貿然駛出之車輛
    始不慎撞及系爭車輛之右前車頭部分。系爭車輛進行維修時
    ，被上訴人並未通知上訴人到場，即逕行維修，依高雄縣政
    府警察局湖內分局湖內派出所拍攝之道路交通事故現場照片
    所示，系爭車輛受損並不嚴重。系爭車輛之冷凝器風扇葉片
    、冷凝器馬達、仰升器總成、鼓風機總成、蒸發器總成、暖
    氣箱總成、冷媒、儀表板內支架、右雨刷片、右車門玻璃、
    里程錶總成等零件，應無損壞，被上訴人主張之修復費用，
    應扣除零件費用30,546元，及鼓風機總成、蒸發器總成、暖
    氣箱總成之工資費用3,000 元。另系爭車輛之右A 柱、右B
    柱、右大樑、前面板上支架並未損壞，亦無校正必要；系爭
    車輛之前檔玻璃、儀錶板、右大燈亦無損壞，應無拆裝或校
    正之必要。上訴人騎乘重型機車撞及系爭車輛右前車頭，並
    未撞及左車門致左車門隔熱紙損壞之情形，應無須賠償此部
    分工資費用10,100元。此外，系爭車輛修復之零件費用，應
    予以折舊等語，資為抗辯。並於原審聲明：被上訴人第一審
    之訴駁回。
三、原審審理結果，認被上訴人之請求，一部有理由，一部無理
    由，判決上訴人應給付79,178元及自98年11月19日起至清償
    日止，按週年利率百分之5 計算之利息，駁回被上訴人其餘
    請求，並就被上訴人勝訴部分，依職權宣告假執行。上訴人
    提起上訴，援用原審之陳述，並上訴聲明：(1)原判決不利上
    訴人部分廢棄。(2)前開廢棄部分，被上訴人第一審之訴駁回
    。被上訴人則答辯聲明：上訴駁回。被上訴人就其於原審敗
    訴部分，並未上訴，此部分業已確定，先予敘明。
四、兩造不爭執事實：
  (一)上訴人於98年3 月11日14時40分許，騎乘車牌號碼967-CCA
    號重型機車，沿高雄縣路竹鄉○○路由東往西方向行駛，行
    經該路與中興路交岔路口時，適有王啟成駕駛常成企業社所
    有之系爭車輛沿中正路西往東方向駛至，上訴人騎乘重型機
    車撞及王啟成駕駛之系爭車輛，致系爭車輛損壞。
  (二)系爭車輛由被上訴人承保車體損失險，保險期間自98年2 月
    15日起至99年2 月15日止。於保險期間內，系爭車輛遭被上
    訴人騎乘重型機車撞擊而損壞，經被保險人常成企業社向被
    上訴人申請理賠，被上訴人已支付常成企業社修復費用116,
    652 元（工資費用：19,624元、零件費用：97,028元）。
五、本件爭點：
  (一)上訴人就系爭車輛損壞是否應負損害賠償責任？
  (二)系爭車輛損壞所需之維修費用為若干？
  (三)被上訴人代位行使常成企業社對上訴人之損害賠償請求權，
    有無理由？如有，被上訴人得請求之損害賠償金額為若干？
六、得心證理由：
  (一)上訴人就系爭車輛損壞是否應負損害賠償責任？
    1.按因故意或過失，不法侵害他人之權利者，負損害賠償責
      任；汽車、機車或其他非依軌道行駛之動力車輛，在使用
      中加損害於他人者，駕駛人應賠償因此所生之損害，民法
      第184 條第1 項前段、民法第191 條之2 本文分別定有明
      文。又按不法毀損他人之物者，被害人得請求賠償其物因
      毀損所減少之價額；負損害賠償責任者，除法律另有規定
      或契約另有訂定外，應回復他方損害發生前之原狀。前項
      情形，債權人得請求支付回復原狀所必要之費用，以代回
      復原狀，民法第196 條、第213 條第1 項、第3 項亦有明
      定。
    2.經查：上訴人於98年3 月11日14時40分許，騎乘車牌號碼
      967-CCA 號重型機車，沿高雄縣路竹鄉○○路由東往西方
      向行駛，行經該路與中興路交岔路口時，適有王啟成駕駛
      常成企業社所有之系爭車輛沿中正路西往東方向駛至，上
      訴人騎乘重型機車撞及王啟成駕駛之系爭車輛，致系爭車
      輛損壞等情，乃兩造不爭執之事實。是依上揭規定，上訴
      人應就系爭車輛損壞負損害賠償責任，應賠償系爭車輛因
      毀損所減少之價額，或回復損害發生前之原狀，或給付回
      復原狀之必要費用，以代回復原狀，應可認定。
  (二)系爭車輛損壞所需之維修費用為若干？
    1.按當事人主張有利於己之事實者，就其事實有舉證之責任
      ，民事訴訟法第277 條前段定有明文。次按原告對於自己
      主張之事實已盡證明之責後，被告對其主張於抗辯之事實
      ，並無確實證明方法或僅以空言爭執者，當然認定其抗辯
      事實之非真正，而應為被告不利益之裁判；另各當事人就
      其所主張有利於己之事實，均應負舉證之責，故一方已有
      適當之證明者，相對人欲否認其主張，即不得不更舉反證
      （最高法院18年度上字第1679號、19年度上字第2345號判
      例參照）。
    2.被上訴人主張系爭車輛經修復，共支出修復費用116,652
      元（工資費用：19,624元，零件費用：97,028元）等情，
      並提出估價明細、統一發票、照片為憑，經核與高雄縣政
      府警察局湖內分局湖內派出所事故處理道路交通事故照片
      紀錄表所示，系爭車輛受損位置位於右前車頭、右前車門
      之情形相符。此外，證人夏俊凱亦到庭證稱：伊係維修系
      爭車輛之凱霖汽車服務中心之店長，系爭車輛是日本原廠
      進口，車齡1 年多，經保險公司鑑定後才維修等語（原審
      卷第69頁），據此，被上訴人之主張，顯非無憑。被上訴
      人就其主張之事實，已為相當之舉證。上訴人雖否認被上
      訴人之主張，並以前揭情詞為辯。然關於上訴人所爭執之
      冷凝器風扇葉片、冷凝器馬達、揚升器總成、冷媒、儀表
      板內支架、里程表總成、左車門隔熱紙，均非上訴人所主
      張之維修項目，已據上訴人陳明，此觀之估價明細單亦可
      明。上訴人謂系爭車輛所需維修費用應扣除此部分零件及
      工資云云，並無足採。至於鼓風機總成、蒸發器總成、暖
      氣箱總成、右雨刷片、右車門玻璃損壞情形，已有被上訴
      人提出之照片可證。上訴人否認之，惟無確實證明方法證
      明之，且上訴人於原審自陳：被上訴人打電話來向伊表示
      ，系爭車輛送修，問伊要不要去看，但因為工作問題，所
      以沒有時間去看等語（原審卷第56頁、第57頁），依此可
      知，系爭車輛送修時，被上訴人已事前通知上訴人，系爭
      車輛將進行維修之情，上訴人非因不可抗力之事由，未前
      往確認系爭車輛損壞需修復情形，事後空言否認修復項目
      ，有違誠信原則，上訴人所辯，自無足採。被上訴人主張
      系爭車輛經修復，共支出修復費用116,652 元（工資費用
      ：19,624元，零件費用：97,028元）等情，應堪認定。
  (三)被上訴人代位行使常成企業社對上訴人之損害賠償請求權，
    有無理由？如有，被上訴人得請求之損害賠償金額為若干？
    1.按被保險人因保險人應負保險責任之損失發生，而對於第
      三人有損失賠償請求權者，保險人得於給付賠償金額後，
      代位行使被保險人對於第三人之請求權；但其所請求之數
      額，以不逾賠償金額為限，保險法第53條第1 項定有明文
      。經查，系爭車輛由被上訴人承保車體損失險，保險期間
      自98年2 月15日起至99年2 月15日止。於保險期間內，系
      爭車輛遭上訴人騎乘重型機車撞擊而損壞，經被保險人常
      成企業社向被上訴人申請理賠，被上訴人已支付常成企業
      社修復費用116,652 元（工資費用：19,624元、零件費用
      ：97,028元），有保單資料查詢結果、統一發票在卷可證
      （原審卷第5 、10頁），是以，被上訴人得代位行使常成
      企業社對上訴人之損害賠償請求權，應屬有理。
    2.按損害賠償之目的，在填補所生之損害，其應回復者非原
      來狀態，而係應有狀態；物被毀損時，被害人除得依民法
      第196 條請求賠償外，並不排除民法第213 條至第215 條
      之適用。依民法第196 條請求賠償物被毀損所減少之價額
      ，得以修復費用為估定之標準，但以必要者為限（例如：
      修理材料以新品換舊品，應予折舊），最高法院79年台上
      字第2130號裁判意旨及最高法院77年5 月17日第9 次民庭
      會議決議可資參照。是損害賠償既係在填補被害人所受之
      損害，使其回復應有狀態，並不使之另外受利，故被害人
      修理材料以新品換舊品者，自應予以折舊。被上訴人主張
      系爭車輛受損，經修復支出修復費用116,652 元（工資費
      用：19,624元、零件費用：97,028元）。而系爭車輛係96
      年11月出廠，有行車執照存卷可考（原審卷第42頁），計
      算至98年3 月11日本件交通事故發生時，使用期間已有1
      年4 月又11日。依行政院所頒固定資產耐用年數表，自小
      貨車耐用年數為5 年。關於固定資產折舊率又可分為平均
      法及定率遞減法。所謂平均法係以固定資產成本減除殘價
      後之餘額，按固定資產耐用年數表規定之耐用年數平均分
      攤，計算其每期折舊額，定率遞減法係以固定資產每期減
      除該期折舊額之餘額順序作為各次期計算折舊之基數，而
      以一定比率計算其折舊額。損害賠償之目的在於填補被害
      人實際損害，應採用平均法計算折舊，較為公允。準此，
      本件採用平均法，系爭車輛每年折舊千分之200 ，更換全
      新之零件，應扣除材料之折舊額。系爭車輛於本件交通事
      故發生時，僅使用1 年4 月又11日，依使用年限5 年計算
      折舊，折舊後被上訴人得請求支出之修復費用材料部分為
      74,972元【計算方式：殘價＝取得成本÷（耐用年數＋1
      ）即97,028÷（5 ＋1 ）＝16,171，元以下四捨五入。折
      舊額＝（取得成本－殘價）×折舊率×年數，即（97,02
       8 －16,171）×200/1000×（1 ＋4 ÷12＋11÷30÷12
       ）＝22,056，元以下四捨五入。請求賠償額：97,028－2
      2,056 元＝74,972】，加計修復工資19,624元，共得請求
      94,596元（即74,972＋19,624＝94,596）。是以，被上訴
      人得請求系爭車輛之維修費用為94,596元。
七、綜上所述，被上訴人依據保險代位及侵權行為損害賠償之法
    律關係，被上訴人得請求上訴人給付94,596元及自支付命令
    送達翌日98年11月19日起至清償日止，按週年利率百分之5
    計算之利息。原審判決上訴人應給付被上訴人79,178元及自
    98年11月19日起至清償日止，按週年利率百分之5 計算之利
    息，並依職權宣告假執行，其理由與本院雖有不同，惟結論
    並無二致，應予維持，上訴意旨求予廢棄改判，為無理由，
    應駁回其上訴。至於原審判決被上訴人得請求之金額，雖僅
    有79,178元及法定遲延利息，但此部分為被上訴人敗訴部分
    ，因其未上訴，業已確定，本院就此部分不得再為判決，併
    予敘明。
八、據上論結，本件上訴為無理由，依民事訴訟法第436 條之1
    第3 項、第449 條第2 項、第78條，判決如主文。
中    華    民    國    99    年    11    月    25    日
                  民事第三庭    審判長法  官  朱玲瑤
                                      法  官  楊詠惠
                                      法  官  陳宛榆
以上正本係照原本作成。
本判決不得上訴。
中    華    民    國    99    年    11    月    25    日
                                      書記官  周耿瑩

司法院資訊處製作；財團法人民間司法改革基金會備份。
